臺灣桃園地方法院民事裁定　　　　　 100年度消債抗字第39號
抗　告　人
即　債務人　黃台玲
上列抗告人因消費者債務清理條例免責事件，對於民國100年7月
19日本院100年度消債聲字第72 號裁定提起抗告，本院裁定如下
：
    主  文
抗告駁回。
抗告程序費用由抗告人負擔。
    理  由
一、按債務人有因浪費、賭博或其他投機行為，致財產顯然減少
    或負擔過重之債務，而生開始清算之原因者，法院應為不免
    責之裁定，但債務人證明經普通債權人全體同意者，不在此
    限，消費者債務清理條例（下稱消債條例）第134 條第4 款
    定有明文。次按消費者債務清理制度並非在使債務人恣意消
    費所造成之債務，轉嫁予債權人負擔，故債務人免責制度，
    應在鼓勵勤勞誠實之債務人，而非縱容債務人奢侈浪費，倘
    債務人於聲請清算前之相當期間內，利用信用金融之機會，
    恣意為非屬通常生活所需之鉅額消費或作奢侈性、浪費性之
    消費而不在意日後履行返還之能力，自不容其利用消費者債
    務清理條例中之免責制度，致濫用清算程序以規避其應負擔
    之償還責任，如此始符消債條例之立法本旨。
二、本件抗告意旨略以：
  (一)按消債條例第134條第4款之立法目的，係為避免聲請清算之
    債務人，於經濟狀況不佳之情形下，猶恣意揮霍、投機。準
    此，若債務增加之原因，係出於債務人無法預期，且依其當
    時自身收入能力無法負擔之財務缺口，致使債務人有過度使
    用自身信用必要，則其增加之借貸，應不屬於消債條例所指
    之浪費或其他投機行為。如僅因多次借貸事實，即認債務人
    有浪費或其他投機行為，認事用法上顯與消債條例清算制度
    之目的有違。本件抗告人即債務人雖曾向銀行多次借款，然
    其借款非為享樂花費，而係為維持抗告人基本生活所需，並
    不具原審所指有消債條例第134 條第4 款之事由。蓋抗告人
    前於民國92年間，因受第三人李振廷詐騙，先以抗告人名義
    開立富邦證券帳戶買入鉅額股票，其後竟拒絕交割買進之股
    票達新臺幣（下同）863,405 元，造成富邦綜合證券股份有
    限公司（下稱富邦證券）向抗告人求償，富邦證券及其受僱
    人不斷以提起刑事詐欺訴訟為要脅，迫使抗告人同意與富邦
    證券達成和解，雙方遂於92年9 月間簽立協議書，約定抗告
    人於92年10月須償還167,785 元，並自92年11月起至93年12
    月止，每月應分期償還50,000元。然抗告人每期應償還之金
    額，皆遠高於行政院主計處所公布92年每人每月平均所得35
    ,996元（小數點以下4 捨5 入），縱抗告人不飲不食，將其
    每月所得皆用於償還債務，仍屬不足，抗告人僅能藉由擴張
    自身信用借貸，以獲取基本生活所需。又觀以抗告人向各金
    融機構借款之時間點，皆晚於前開協議書簽立時點，顯見抗
    告人確為償還和解金款項始向金融機構借款。基此，抗告人
    非有恣意揮霍、投機行為，應不構成消債條例第134 條第4
    款不免責事由。
  (二)抗告人對第三人李振廷之債權，始終積極處理，並無免於其
    債務或其他損害債權行為。但原審以抗告人就該筆債權未為
    處理，認抗告人逕自放任負債惡化，致負擔過重債務，進而
    推論抗告人有消債條例第134 條第4 款不免責事由，顯屬無
    據。按消債條例第134 條第4 款所指之浪費、賭博或其他投
    機行為，依其立法理由所述，應指具可歸責而增加負擔、減
    少清算財團之「積極行為」，並不包括「消極未使清算財團
    增加之行為」。本件抗告人縱未對李振廷提起民事訴訟，依
    前述消債條例第134 條第4 款所指之行為，亦不包含未能使
    清算財團增加之消極行為。倘鈞院認消債條例第134 條第4
    款包含「未能使清算財團增加之消極行為」，然抗告人曾於
    原審審理過程中，已向原審及債權銀行表示願讓與其對李振
    廷之債權，作為清償抗告人之債務，惟遭債權銀行拒絕，顯
    見抗告人並無減損清算財團總額或損害債權人獲償可能性。
    另抗告人曾主動詢問臺灣臺北地方法院訴訟輔導科，其答覆
    應待法院就李振廷相關刑事案件確定後，始得提起民事訴訟
    ，以致抗告人誤信專業司法人員所給予之錯誤意見，始未向
    李振廷求償。抗告人並無法律專業知識或相關背景，囿於對
    訴訟程序不熟稔，誤認提起民事訴訟需支付高額訴訟及律師
    費用，為免增加債務負擔，始未循法律途徑追償。原審據此
    為由加以否准抗告人免責之聲請，其認事用法顯有錯誤。若
    鈞院認抗告人應積極追償，始不構成消債條例第134 條第4
    款之要件，抗告人願盡速向李振廷起訴求償。
  (三)基此，縱鈞院認抗告人具有消債條例第134 條各款不予免責
    之事由，然因：「(1)抗告人負擔過重債務原因並非基於過度
    享樂消費，而係受他人利用，致使負擔過重債務後，為維持
    基本生活所需，致使以債養債，其情可憫。(2)抗告人對李振
    廷之債權，除願轉讓予債權人或提出作為清算財團外，亦願
    依民事訴訟程序向其追索後，全額償還予債權人。(3)抗告人
    已屆退休年齡，且非高收入之專業技能，工作能力及可能獲
    取所得皆較一般人低，又抗告人已將其名下可處分財產皆提
    出作為清算財團，若鈞院未予免責裁定，抗告人除另向民間
    友人借貸，幾無還款可能。」等情節，祈請考量抗告人實際
    情況，依消債條例第135 條為免責之裁定。為此，爰提起抗
    告，並聲明：原裁定廢棄；准為抗告人免責之宣告。
三、經查：
  (一)本件抗告人前於97年5 月8 日聲請更生，經本院於98年6 月
    24日以97年度消債更字第108 號裁定准予開始更生程序，並
    以98年度司執消債更字第186 號進行更生程序，後因符合消
    債條例第61條規定，乃依99年度消債清字第92號裁定改行清
    算事件，並以99年度司執消債清字第72號進行清算程序，而
    經變價分配清算財團之財產即抗告人名下之股票共計28,105
    元完畢，清算程序終結，復未經普通債權人全體同意免責等
    情，業據本院調閱上開卷宗查核無訛。
  (二)參以各債權銀行所提出抗告人歷史消費明細以觀，抗告人在
    明知自己經濟情況不佳之情況下，竟不知量入為出，仍向銀
    行大量、多次貸款，舉如93年4 月5 日向債權人渣打國際商
    業銀行貸款200,000 元（原裁定誤載2,000,000 元）；92年
    10月至94年7 月間向債權人大眾商業銀行預借現金共280,90
    0 元；94年至95年間向債權人豐（商業銀行預借現金共31
    6,000 元；93年9 月至94年7 月間向債權人台新國際商業銀
    行預借現金達589,000 元；93年12月16日向債權人華南商業
    銀行預借現金100,000 元；93年4 月22日向債權人遠東國際
    商業銀行申請代償60,000元，並於93年10月至94年12月間預
    借現金共44,700元；93年3 月10日至同年12月10日間以信用
    卡經債權人國泰世華商業銀行預借現金達104,000 元，並於
    94年3 月1 日大額通信貸款300,000 元，除為抗告人所不爭
    ，並有前開各債權人提出民事陳報狀及消費明細表附在原審
    可稽（見本院99年度司執消債清字第72號卷(二)第153 、155
    、158 、161 、166 、168 、170 、172 、178 、185 、19
    2 、194 、195 、198 頁）。至抗告意旨雖以：抗告人積欠
    上開債務成因，係受李振廷詐騙，而借用自身名義開立富邦
    證券帳戶買入鉅額股票，再違約交割股款達863,405 元，以
    致富邦證券向抗告人求償。抗告人被迫與富邦證券達成和解
    ，協議於92年10月須償還167,785 元，並自92年11月起至93
    年12月止，每月應分期償還50,000元，然以抗告人當時之收
    入狀況，實無法負擔該分期款項，遂以擴張自身信用借貸方
    式清償此債務，實非抗告人有恣意揮霍、投機行為所造成云
    云；惟參諸富邦證券提出違約追償進度報告表（見本院97年
    度消債更字第108 號卷第29、30頁），扣除92年10月16日及
    10月22日所償還二期之款項共107,785 元，已由李振廷償付
    外，抗告人祇須償付餘款755,620 元（863,405 －107,785
    ），但抗告人自92年10月起至95年間使用信用卡預借現金或
    信用貸款金額卻高達1,934,600 元，除已逾該償付款項甚多
    ，且迄今尚積欠富邦證券114,000 元。復參以抗告人雖自92
    年11月間起每月須分期償還50,000元，然細觀抗告人自該時
    起至96年11月期間，每期償還之金額僅1,500 元至40,000元
    不等，從未依約償付足額款項，更有多次未為償付紀錄，顯
    見抗告人上開借貸之金錢目的，應非單為清償代償債務之用
    ，此由抗告人於93年4 月5 日貸款200,000 元，但該月僅償
    還30,000元；93年12月16日預借現金100,000 元，該月僅償
    還20,000元；94年3 月1 日貸款300,000 元，該月僅償還10
    ,000元等情即足印證。再核以抗告人自承其認識李振廷之前
    ，曾於88年間因投資股票失利而將平日積蓄、配偶勞保老年
    給付及公司退休金虧損一空，後遂至豐收投資顧問公司工作
    ，才將證券帳戶借予李振廷操作股票。其後抗告人又唯恐家
    人知情責怪，且亟思早日脫離困境，遂又做了一些不當投資
    ，才深陷債務之中等語（見同上更生卷第31至33、82至85頁
    ），足見抗告人於經歷前投資失利後，竟仍未審慎進行財務
    規劃、衡量自身清償能力、負債情形及斟酌風險責任而恣意
    將關係個人信用及財產之證券帳戶交由李振廷操作股票，以
    致發生本件違約交割事件，已有不該，嗣後又為解決與富邦
    證券間之債務問題，猶繼續重蹈覆轍，選擇以高風險、投機
    方式來獲取短期利益，終致負有前開債務。足認抗告人主張
    其所積欠之債務，乃係為維持基本生活所需云云，顯不足採
    。綜此，應認抗告人所為已構成消債條例第134 條第4 款所
    稱「浪費、賭博或其他投機行為，致財產顯然減少或負擔過
    重之債務」等不免責事由。
  (三)另抗告人主張其負債之原因非重大，衡其情狀應有消債條例
    第135 條之適用云云。按債務人有前條各款事由，情節輕微
    ，法院審酌普通債權人全體受償情形及其他一切情狀，認為
    適當者，得為免責之裁定，消債條例第135 條固定有明文。
    惟本條所謂情節輕微，非以消債條例第134條第4款債務人因
    浪費、賭博或其他投機行為所負之債務占總債務之比例為認
    定，而係債務人於經濟狀況不佳之情形下，是否猶恣意揮霍
    、投機，因而可歸責之增加負擔。再者，所謂浪費行為，係
    指維持債務人日常生活之必要費用以外，對於債務人之生活
    僅為增益或滿足債務人慾望之行為。而依前述抗告人負債情
    節，益徵抗告人積欠龐大債務成因，縱與償付李振廷之違約
    交割款相涉，然抗告人至今債務不斷增加以致無力負擔實係
    抗告人明知其收入及償債能力有限，頻以預借現金或大額貸
    款方式借貸金錢所致。而現今塑膠信用貨幣之發行固有浮濫
    ，然抗告人如未無視高額之循環利率而予以申請使用，亦不
    會導致如此債務發生，則對此結果，抗告人自應予負責。從
    而難認抗告人之浪費或其他投機行為係屬情節輕微。抗告人
    上開主張，並不足採。
四、綜上所述，本件抗告人既有消債條例第134條第4款所列不應
    免責之事由，且未經普通債權人全體同意免責，揆諸首揭條
    文及說明，本件應為不免責裁定。另本件其餘抗告意旨，核
    與上開裁定結果不生影響，自無庸再逐一論述。從而，原審
    裁定抗告人不予免責，其理由雖與本院有所差異，但結論仍
    屬一致，自應維持。抗告意旨指摘原裁定不當，求予廢棄並
    更為裁定，為無理由，應予駁回，爰裁定如主文。
中    華    民    國    100   年    11    月    14    日
            民事第一庭  審判長法  官  郭琇玲
                              法  官  林哲賢
                              法  官  華奕超
以上正本係照原本作成。
對於本裁定，除有涉及法律見解具有原則上之重要性者外，不得
再為抗告。如提起再抗告，應於收受後10日內，向本院提出再抗
告狀，並繳納再抗告費新台幣1,000 元。
中    華    民    國   100    年    11    月    22    日
                              書記官  谷貞豫